臺灣高等法院民事判決　　　　　　　　 98年度重上字第666號
上　訴　人　諮蜂股份有限公司
法定代理人　鮑秀芬
訴訟代理人　邱群傑律師
複　代理人　許卓敏律師
被　上訴人　新竹汽車客運股份有限公司
法定代理人　許一平
訴訟代理人　王寶蓮
訴訟代理人　彭亭燕律師
上列當事人間請求返還買賣價金事件，上訴人對於中華民國98年
10月12日臺灣新竹地方法院97年度重訴字第129號第一審判決提
起上訴，本院於100年11月1日言詞辯論終結，判決如下：
    主  文
原判決關於命上訴人給付被上訴人逾新臺幣玖佰萬元及自民國97
年8月19日起至清償日止，按年息百分之五計算之利息部分，及
該部分假執行之宣告暨訴訟費用之裁判均廢棄。
上開廢棄部分，被上訴人在第一審之訴及其假執行之聲請均駁回
。
其餘上訴駁回。
第一、二審訴訟費用，由上訴人負擔四分之三，餘由被上訴人負
擔。
    事實及理由
一、被上訴人主張：伊所有之部分電腦系統程式曾委託上訴人改
    版，因兩造合作愉快，遂由伊投資入股上訴人，兩造乃於民
    國96年7月6日簽訂合資契約書（下稱系爭合資契約），伊擁
    有上訴人之董、監事各1席。另伊所有之「客運專屬ERP軟體
    」（下稱系爭ERP軟體）委託上訴人進行改版並輔導銷售，
    兩造即於同日簽訂「委託軟體改版、銷售契約書」（下稱系
    爭改版銷售契約），約定上訴人需將伊現有且已自DOS版、
    迷你系統改為視窗版之系統軟體（下稱系爭專用版），改版
    為得供不特定之客運業者使用之通用版（下稱系爭通用版）
    ，並負責銷售之，且上訴人需以系爭通用版為基礎，修改為
    符合個別客戶之版本。上訴人需負責改版之部分，為：(一)將
    系爭專用版中所有伊之標誌消去。(二)將所有畫面內容修飾為
    具時尚感、較吸引人之畫面。(三)將IP位址由伊專用版之固定
    位址改為通用版之浮動位址。另依個別客戶之需求作修改。
    伊應交付予上訴人之資料為：(一)系統流程圖。(二)規格書。(三)
    模組（即WS）。(四)基本表。(五)系統結構圖。(六)程式原始碼。
    (七)操作手冊。(八)資料庫。上訴人取得上開資料（已含系統之
    細部架構及相關資訊）後即可修改版本。契約履行期為5年
    ，伊委託上訴人改版、銷售之費用計為新臺幣（下同）1,20
    0萬元，並已支付完畢。但將上開費用分別視為預付款、預
    收款，並視上訴人之工作進度，於每年11月份由兩造會同先
    清查當年度委託標的之完成量，以核算當年度伊應付之費用
    。嗣於96年底、97年初，上訴人為辦理其公司96年度財務之
    結算事宜，乃請求將96年度之委託費用暫先以300萬元核支
    ，伊雖同意但言明，若日後清查結果發現96年度應付費用未
    及300萬元時，應於下一年度優先扣除。詎上訴人自97年3月
    間起，多次藉故伊之員工拒絕回答上訴人員工之提問，及未
    提供完整、已更新之版權資料為由不實指責伊。伊數次發函
    要求上訴人進行驗收結算，並依系爭合資契約要求行使監察
    人之職權時，均被拒絕，且上訴人於97年6月11日在未經董
    事會先行開會決議之情形下，召集股東會作成：「主席本人
    將於6月30日之董監事會上提出幾個與新竹客運解除合作關
    係的方案，經表決同意後，即交付律師處理後續相關事宜」
    之決議，上訴人顯無意進行系爭改版銷售契約。兩造合作之
    基礎已不存在，且上訴人一再拒絕進行結算清查事宜，伊依
    民法第549條第1項之規定，於97年7月21日發函終止系爭改
    版銷售契約。爰依民法第179條之規定，提起本訴，聲明請
    求：(一)上訴人應給付伊1,200萬元，及自起訴狀繕本送達之
    翌日起至清償日止，按年息5％計算之利息。(二)願供擔保請
    准宣告假執行。
二、上訴人則以：當時被上訴人欲投資伊1,600萬元，惟顧慮恐
    遭其董事會、股東反對而無法通過，遂將投資款1,600萬元
    拆成400萬元簽訂系爭合資契約，另1,200萬元簽訂系爭改版
    銷售契約。系爭改版銷售契約並非真正之勞務契約，係兩造
    為隱藏真實投資目的之假合約，1,200萬元為投資款，並非
    勞務報酬，被上訴人終止假合約請求返還之，於法無據。退
    步言，縱認系爭改版銷售契約非屬假合約而有效，惟被上訴
    人依約需提供完整、最新之版權等所有相關資料（包括被上
    訴人之管理規章、ERP程式原始碼、公司架構組織表、程式
    權限列表）予伊，詎被上訴人迄96年12月24日伊召開董監事
    會議時，尚未交付版權資料予伊，致伊無法進行改版，被上
    訴人之經理王寶蓮為避免其所負責之業務未予處理遭其主管
    發覺，竟故意指示其下屬將殘缺不全之版權資料交付予伊，
    欲交差了事，惟其所交付之資料並不完整，錯誤百出，且部
    分資料已更新，卻未提供最新版本，且諸多涉及權限設定之
    程式部分，均未提供相關說明文件，未提出客運業之管理規
    章等專業知識之完整書面資料，經伊一再要求，被上訴人均
    拒絕，對伊之提問或拒絕回答，或實問虛答，致伊耗費無謂
    之人力進行程式之修改、測試及客運業專業知識之建立，造
    成伊業務空轉，受有損害。伊於97年7月29日以被上訴人違
    約為由，發函解除系爭改版銷售契約。又系爭改版銷售契約
    並無驗收之約定，雖有約定清查及核算，惟與驗收無關，是
    被上訴人請求伊會同驗收，以清查結算伊得受領之委託費用
    云云，顯無理由。又被上訴人之法定代理人於96年12月底已
    與伊會算查帳，且在伊之96年度資產負債表、損益表上簽字
    ，足證被上訴人已承認並同意支付伊該筆300萬元，則被上
    訴人不得再主張不當得利，請求返還等語，資為抗辯。爰聲
    明請求：(一)駁回被上訴之訴及其假執行之聲請。(二)如受不利
    判決，願供擔保請准宣告免假執行。
三、原審為上訴人全部敗訴之判決，即判命上訴人應給付被上訴
    人1,200萬元及自97年8月19日起至清償日止，按年息5％計
    算之利息。並諭知被上訴人、上訴人分別以400萬元、1,200
    萬元供擔保後，得、免假執行。
    上訴人不服，全部提起上訴，其上訴聲明：(一)原判決廢棄。
    (二)被上訴人在第一審之訴及假執行之聲請均駁回。
    被上訴人之答辯聲明：上訴駁回。
四、兩造之不爭執事項如下：
  (一)被上訴人自95年9月起開始聘請上訴人擔任企業資源規劃軟
    體架構（簡稱ERP）第1階段之顧問，對被上訴人之員工進行
    教育訓練，並協助建立以下軟體：1.3-tier軟體架構；2.查
    詢報表軟體系統；3.電腦軟體管理系統；4.程式範本；5.總
    部與第一個分點的網路連線；6.協助月票發售系統完成並且
    在第一個分點上線；7.協助排除軟體開發障礙（有ERP專案
    第一階段顧問合約書可參，見原審卷(二)70至71頁，其中2、
    3項並另外付費，另有硬體部分之協助，硬體部分之設置亦
    另付費）。
  (二)於第1階段期滿後，被上訴人自95年12月起續聘上訴人擔任
    第2階段之顧問，除續對被上訴人員工進行教育訓練外，並
    協助建立以下軟體：1.3-tier軟體架構後續建立；2.交通車
    系統；3.包車系統；4.出租車應收帳系統；5.程式範本；6.
    總部與第二個分點的網路連線；7.協助月票發售系統完成，
    且在第二個分點上線；8.協助排除軟體開發障礙（有ERP專
    案第二階段顧問合約書可參，見原審卷(二)72頁至73頁，其中
    2、3、4項並另外付費）。
  (三)兩造於96年4月18日簽訂「ERP系統建置合約書」，被上訴人
    委託上訴人完成以下事項：1.被上訴人開發中但尚未完成之
    派車、交通車、包車及應收帳系統等各系統之SA、SD文件設
    計、程式撰寫、系統測試並輔導上線；2.原顧問期間之軟硬
    體維護、現在軟硬體及未來配合上述系統軟硬體之諮詢與規
    劃，並約定應於96年7月1日完成上線（有ERP系統建置合約
    書可參，見原審卷(二)74頁至76頁）；3.針對ERP系統建置合
    約書內之應收帳系統部分，事後兩造取消該部分合約，由被
    上訴人自力完成。
  (四)被上訴人於96年10月初將營收系統之部分程式，委由上訴人
    撰寫，兩造簽訂「新竹汽車客運股份有限公司營收系統部分
    程式撰寫合約書」（見原審卷(二)77至78頁）。
  (五)兩造於96年7月6日簽訂系爭合資契約，被上訴人投資400萬
    元入股上訴人公司，擁有上訴人公司董、監事各1席之席次
    （系爭合資契約見原審卷(一)11至19頁）。
  (六)兩造於96年7月6日簽訂系爭改版銷售契約，由被上訴人委託
    上訴人，將被上訴人目前所有之系爭專用版改為通用版本，
    並於客運業界銷售。
  (七)被上訴人已交付1,200萬元予上訴人（另加計5％營業稅，故
    被上訴人給付1,260萬元予上訴人）。
  (八)被上訴人於97年7月21日寄新竹東門6101-8郵局第122號存證
    信函予上訴人，上訴人於97年7月22日收受（存證信函及回
    件回執見原審卷(一)27至30頁）。
五、兩造之爭執事項如下：
  (一)系爭改版銷售契約是否真正？或係兩造隱藏投資目的而簽署
    之假合約？
  (二)系爭改版銷售契約之性質為何？為典型契約？或非典型契約
    ？
  (三)被上訴人主張終止契約，有無理由？
  (四)針對97年7月22日契約終止前，上訴人依契約可獲得之報酬
    為多少？
  (五)上訴人於契約終止後，其依不當得利之規定，應返還之金額
    為多少？
六、本院得心證之理由：
  (一)按解釋意思表示，應探求當事人之真意，不得拘泥於所用之
    辭句，民法第98條定有明文。另解釋契約，固須探求當事人
    立約時之真意，不能拘泥於契約之文字，但契約文字業已表
    示當事人真意，無須別事探求者，即不得反捨契約文字而更
    為曲解（最高法院17年上字第1118號判例參照）。經查：
    1.兩造於96年7月6日簽訂系爭合資契約，該合資目的已言明
      為整合甲（指被上訴人）、乙（指上訴人）雙方從事資訊
      軟體開發與應用之整體資源，共同拓展資訊軟體之市場，
      以創造互利共生之經營環境（第1條）。合資公司之名稱
      約定為「諮蜂股份有限公司」，唯（惟之誤載）基於業務
      發展，需要辦理增資與變更登記（第2條）。合資資本則
      約定，合資公司資本額為1,000萬元，甲方出資40％為400
      萬元，乙方出資60％，為600萬元，合資資金應一次繳足
      （第4條第1項、第2項前段）。另約定甲方擁有客運專屬
      ERP軟體的智產權、所有權與著作權，同意授權合資公司
      進行推廣與改版．．客運專屬ERP軟體委託改版契約書如
      附件七（第5條第3項前段，以上見原審卷(一)12頁反面、13
      頁、14頁）。嗣兩造於同日簽訂系爭改版銷售契約，契約
      前言已言明：茲為開發客運專屬ERP智慧軟體市場，甲（
      指被上訴人）、乙（指上訴人）雙方簽定委託改版、銷售
      契約書。又契約第1至3條約定，委託標的為：甲方委託乙
      方，就甲方現有之「客運專屬ERP軟體」架構、改版、並
      輔導銷售。委託期間為自96年7月1日起至101年6月30日止
      ，共計5年。委託費用為1,200萬元（未稅），作為乙方改
      版所須之費用（見原審卷(一)20頁）。是由上開二份契約之
      條文，就各別契約之締約目的、標的、金額等重要事項記
      載明確，已生拘束契約當事人之效力。
    2.上訴人辯稱被上訴人之全部投資款為1,600萬元，系爭改
      版銷售契約為假合約云云，然系爭改版銷售契約除如前所
      述，在第1至3條約定委託標的、委託期間、委託費用外，
      尚於第4條約定被上訴人就上開改版費用之付款方式，第
      5條約定上訴人就其改版後之程式，應對被上訴人負瑕疵
      擔保責任，第6條約定委託期間內及屆滿後，系爭ERP軟體
      之權利歸屬等等，核諸上開契約之內容及文義觀之，已就
      勞務契約之重要要素為約定，足認兩造締約時，已認識系
      爭改版銷售契約為不同於系爭合資契約之另一份契約，而
      仍願簽訂之，自為個別之契約甚明，上訴人臨訟始改稱系
      爭改版銷售契約為假合約云云，實屬無據。
    3.另上訴人辯稱有關本件投資合作事宜所有簽署契約之文件
      均為永譽會計師事務所主導擬定，該事務所之鄧世煌、周
      錫洋知悉上開情事云云（見原審卷(一)64頁），惟證人周錫
      洋證述：伊指派顧問師鄧世煌幫兩造草擬契約書，之後伊
      即未再參與，後來鄧世煌擬出契約書，就由他（指鄧）跟
      兩造接洽，伊並不清楚被上訴人之投資款有無要拆成二部
      分。至於委託軟體開發契約書部分，是兩造間另外的勞務
      契約，跟上開投資入股無關等語（見原審卷(一)83頁反面、
      84頁、86頁），是證人周錫洋並不能證明上訴人所謂投資
      款拆成二部分之情事。另證人鄧世煌證述：96年6月18日
      伊完成合資契約書條文的撰寫，電傳給王寶蓮、被告法代
      （指上訴人之法定代理人鮑秀芬），兩造接到後都有表示
      要修改，經過伊修改後，於96年6月22日又寄給兩造等語
      ；（你是否知道當時原告〈指被上訴人〉是否因為要投資
      被告的金額比較龐大，為了避免股東反對，所以就把投資
      的金額分成兩個部分?）我不知道，這部分我也沒有處理
      。96年6月14日證人周錫洋的弟弟是有陪同我去找被告法
      代，我是去向被告法代逐條說明合資契約的綱要，我並不
      清楚原告是否有要將投資被告的款項拆成兩個部分等語（
      見原審卷(一)85頁）。故由證人鄧世煌之證詞，亦不能證明
      上訴人所指稱因投資款拆成二部分始簽訂假合約。再則，
      證人楊義明（即被上訴人當時之監察人）、證人許佳智（
      即被上訴人之會計師）亦證稱伊等未參與系爭合資契約、
      系爭改版銷售契約之簽訂，當時也不清楚該二份契約書之
      內容，雖曾經有一次會同被上訴人之經理王寶蓮至上訴人
      處，欲了解上訴人之財務狀況，發覺上訴人之財務狀況很
      差，如欲投資需先辦理減資再增資，惟伊等當時均未提出
      所謂將被上訴人之投資金額1,600萬元拆成二部分來訂約
      ，以讓被上訴人董事會容易通過之建議，亦未聽見該等說
      法等語（見原審卷(二)21頁、22頁）。此外，被上訴人之法
      定代理人許一平及負責處理前揭二份契約簽約事宜之經理
      王寶蓮，亦均否認有所謂投資金額拆成400萬元、1,200萬
      元而簽訂假合約之情事（見原審卷(一)100頁、102頁）。
    4.又上訴人之法定代理人鮑秀芬於97年3月27日該公司之董
      監事會議中，其表示：「這就是我講的分二個層面，第一
      個就是我們在這個合約書上呈現出來的是新竹客運投資諮
      蜂公司四百萬，然後在這投資中間呢又給我們一些案子就
      是ERP給我們改版的案子，所以這應該是切成二個事，那
      切成二件事的時候，當新竹客運公司投資我們四百萬元取
      得40％的股份以後，為的是委託的標的就是要ERP改版跟
      銷售．．」等語，此有該次會議之譯文足參（見原審卷(二)
      53頁），而上訴人亦對其法定代理人於該次董事會表示上
      開內容之情，亦不爭執（見原審卷(二)111頁），是系爭合
      資契約與系爭改版銷售契約，應係二份契約關係至為明確
      。
    5.綜上，上訴人辯稱兩造就系爭改版銷售契約之簽訂，乃係
      以隱藏真實投資之目的，將投資金額1,600萬元拆成400萬
      元、1,200萬元，並無訂立勞務契約之意思合致，該份契
      約為假合約云云，尚難採信。
  (二)又非典型契約者，指法律未特別規定而賦予一定名稱之契約
    ，亦稱無名契約。民法一面採契約自由原則，一面又列舉典
    型契約之產物，惟社會生活變化萬端，交易活動日益複雜，
    當事人不能不在法定契約類型之外，另創新型態之契約，以
    滿足不同之需要。又在非典型契約中，以混合契約最為常見
    ，所謂混合契約係指由數個典型（或非典型契約）之部分而
    構成之契約。如一方當事人所負之數個給付義務屬於不同之
    契約類型，彼此間居於同值之地位，而他方當事人僅負單一
    之對待給付者（有償契約）或不負任何對待給付者，即屬於
    類型結合契約（Typenverbindungsvertraege,Kombinations
    -vertraege），於此種混合契約，原則上依個別給付所屬契
    約類型之法律規定判斷之（見王澤鑑著，債編總論第一卷94
    至97頁，77年1月版）。查系爭改版銷售契約其中第1條約定
    ，係被上訴人委託上訴人就被上訴人現有已改版成視窗版（
    即專用版）之系爭ERP軟體，進行改版成為適合客運業者使
    用之通用版，並需輔導銷售。即上訴人需完成一定之工作（
    將專用版改版為通用版）及為銷售行為（將該通用版推銷予
    客運業者），被上訴人則支付一定之對價，參以該契約第5
    條尚約定瑕疵擔保責任，苟為單純之委任關係，即無瑕疵擔
    保之問題，故綜合上情判斷，該契約兼具承攬及委任性質，
    為類型結合之無名契約，洵堪採認。
  (三)次按工作未完成前，定作人得隨時終止契約，民法第511條
    本文定有明文（即關於承攬之規定；另於委任關係，民法第
    549條第1項亦規定當事人之任何一方得隨時終止委任契約，
    故不論依承攬或委任之規定，當事人之一方均得隨時終止契
    約，併予敘明）。查被上訴人主張兩造間之信賴基礎已不存
    在，而以97年7月21日新竹東門6101-8號郵局第122號存證信
    函，表示終止系爭改版銷售契約，上訴人於97年7月22日收
    受（該存證信函及收件回執見原審卷27至30頁），是兩造間
    之系爭改版銷售契約已於97年7月22日終止，向後失其效力
    。至於被上訴人雖主張上訴人自97年3月間起一再對外指責
    伊未提供完整已更新之版權資料等、要求提問及回覆問題均
    需以書面為之、上訴人拒絕伊派員對上訴人行使監察人查帳
    之職權、上訴人於97年6月11日之股東會中作成欲與伊結束
    合作方案之決議等行為，導致兩造間之信賴基礎不存在云云
    ，惟如前所述，被上訴人得隨時終止系爭改版銷售契約，故
    上訴人是否具可歸責事由，致動搖兩造間之信賴基礎一節，
    本院無審究之必要，併予敘明。
  (四)再按契約終止無溯及效力，在契約終止以前之契約關係，並
    不發生回復原狀之問題，終止以後則契約消滅，其已發生之
    權利變動不因之失其效力（最高法院95年台上字第1604號判
    決意旨參照）；另「無法律上之原因而受利益，致他人受損
    害者，應返還其利益。雖有法律上之原因，而其後已不存在
    者，亦同」，民法第179條定有明文。查系爭改版銷售契約
    於97年7月22日終止，則於契約終止前，上訴人依約可獲得
    之報酬，並不發生回復原狀之問題，即上訴人可保有此部分
    報酬。至於其餘上訴人溢收之報酬，因契約終止，向後失其
    效力，上訴人取得此部分報酬，即無法律上原因，而應依不
    當得利之規定，返還予被上訴人。是本院應審酌者，為截至
    契約終止時，上訴人可獲得多少報酬？需返還多少報酬？
    1.系爭改版銷售契約第4條付款方式約定：「甲（指被上訴
      人）、乙（指上訴人）雙方協議，甲方同意一次支付新台
      幣壹仟貳佰萬元之委託費用予乙方，但為配合甲、乙雙方
      業務運作處理之需，甲、乙雙方同意將上開金額分別視為
      預付款、預收款，並視乙方工作進度，於每年11月份，甲
      、乙雙方會同先清查當年度委託標的的完成量，復核算當
      年度甲方應付的價金，經甲、乙雙方達成共識後，雙方完
      成會計程序」等語（見原審卷(一)20頁），被上訴人已給付
      1,200萬元報酬（含5％營業稅後，被上訴人實付1,260萬
      元），此為兩造所不爭執，自堪採信，是此1,200萬元為
      被上訴人一次給付之預付款（或稱預收款），依前揭第4
      條之約定，兩造於每年11月份時，需清點上訴人已完成工
      作之數量，以結算當年度被上訴人應給付予上訴人之報酬
      。
    2.被上訴人主張其於97年5月間發函要求上訴人應清查核對
      截至96年11月30日、97年4月15日已完成之委託標的數量
      ，惟遭上訴人拒絕，並提出函文為證（見原審卷(一)24頁）
      。上訴人則抗辯：300萬元於96年12月底已會算核對，被
      上訴人之法定代理人業於資產負債表、損益表上簽字承認
      ，係被上訴人未提供驗收單，以致上訴人之會計師出具風
      險證明等語（見原審卷(一)44頁反面）。查上訴人所提出截
      至2008年1月（即97年1月）之資產負債表，上面「預收貨
      款」記載900萬元，有「許炤平3/27」之簽字（見原審卷
      (一)46頁），則預收款由1,200萬元變成為900萬元，顯見差
      額300萬元已由上訴人取得，作為96年度之工作報酬。又
      被上訴人並不否認其副總經理許炤平於資產負債表上簽字
      ，僅謂先暫時同意96年度之委託費用以300萬元核支，以
      辦理年度結算，但仍應為委託標的之清點查核，若日後清
      查結果應付費用未達300萬元時，應於下一年度優先扣除
      云云（見原審卷(一)4頁、55頁）。然針對「暫時同意認列
      ，若日後清查結果應付費用未達300萬元時，應於下一年
      度優先扣除」，附加此一條件之約定，被上訴人並未能證
      明上訴人同意之，自難認兩造同意核支300萬元後，再合
      意附加上開條件，即難信被上訴人所言為真實。況被上訴
      人之副總經理許炤平簽字同意時，為97年3月27日，就時
      間點而言，係在兩造應該清點結算之96年11月以後，若兩
      造未實際清點結算，對於96年度上訴人可獲得之報酬有爭
      執，則何以被上訴人之副總經理許炤平仍會願意於該資產
      負債表上簽字確認之理？故綜合上情，本院認為上訴人於
      96年度可獲得之報酬為300萬元，此部分金額係兩造契約
      終止前，上訴人依約可獲得之報酬，具有法律上之原因，
      此部分金額不構成不當得利，被上訴人依不當得利之法律
      關係，請求上訴人返還之，於法無據。
    3.按當事人主張有利於己之事實者，就其事實有舉證之責任
      。但法律別有規定，或依其情形顯失公平者，不在此限。
      民事訴訟法第277條定有明文。查兩造之系爭改版銷售契
      約於97年7月22日終止，上訴人於96年度可獲得報酬300萬
      元，業如前述，則自97年1月1日起至97年7月22日止，上
      訴人於上開期間內完成多少工作？可以支領多少報酬？上
      開利己事實應由上訴人舉證以明之。查軟體程式之改版工
      作，需具備高度之資訊專業知識，尚非法院檢視兩造所提
      出之光碟片即可自行認定，自有委請具特別知識經驗之鑑
      定單位為鑑定之必要，嗣經本院函詢財團法人資訊工業策
      進會（下稱資策會），其認本件鑑定工作所需資訊專業技
      術，為該會專長範圍，可進行鑑定，鑑定費用預估為82萬
      元等語，有該會100年6月29日（100）資法字第100000296
      5號函可參（見本院卷(一)382頁），然上訴人認鑑定費用過
      高，不願先行負擔該筆鑑定費用，被上訴人亦無意先行負
      擔（因上訴人應負舉證責任，是關於鑑定費用仍以上訴人
      先行負擔為宜），嗣資策會亦以100年10月7日（100）資
      法字第1000006446號函表明：該會確認不接受委託為本件
      鑑定工作，鑑定費用之評估係依鑑定人之工作時數預估，
      並無不妥等語（該函文見本院卷(二)9頁），是自97年1月1
      日起至97年7月22日止，上訴人此段期間內完成多少工作
      ，並無證據可資證明，依舉證責任分配之結果，上訴人無
      法舉證以明之，難認上訴人有完成工作而有報酬可資請求
      。
    4.上訴人再抗辯：上訴人在兩造合作期間，有營運費用、薪
      資支出、假扣押、律師費等損失，其具體金額已遠超過被
      上訴人請求返還之1,200萬元，已逾1,700餘萬元，除上訴
      人前已提出之上證三所列損失外，上訴人另遭被上訴人濫
      訴之損失3,848,566元，均與被上訴人得請求返還金額為
      抵銷云云（見本院卷(一)253頁、本院卷(二)28頁反面）。然
      上證三之列表（見本院卷(一)89頁），為上訴人單方面繪製
      之數據，被上訴人否認之，自難認為真實，並不足以證明
      上訴人因契約終止而受有上開損害。退步言，縱認上訴人
      有上開費用之支出，惟上訴人無法舉證證明自97年1月1日
      起至97年7月22日契約終止時止，除已完成相當於結算300
      萬元報酬之工作外，尚有完成其他之工作，業如前述，且
      上訴人除系爭改版銷售契約外，尚承接被上訴人其餘之工
      作，及承接其他廠商之業務，此部分亦據上訴人之員工即
      證人張子文證述：「（你作這版本控制的軟體花多少時間
      ?）我花3至4個月左右的時間，其他的時間我是處理上訴
      人另外的案子，還有去新竹客運去做教育訓練」等語（見
      本院卷(一)346頁反面）；證人吳蕙汝證述：「（你作這個
      測試工作花多久時間?）前後有6個月，其他的時間我有做
      公司內部的事情，以及其它的案子維護工作」等語（見本
      院卷(一)348頁）證述明確，是上訴人公司營運成本、員工
      薪資支出等等花費，難認與系爭改版銷售契約之終止有因
      果關係，故上訴人指稱受有此部分損害云云，委無足取。
      又又上證八之律師費、交通費支出（見本院卷(一)285頁）
      ，亦難認係上訴人因終止契約所受之損害。故上訴人認受
      有上開損害而與被上訴人所得請求返還之金額為抵銷云云
      ，於法無據。
  (五)從而，被上訴人所得請求返還之金額為900萬元。
七、綜上所述，被上訴人依契約終止及不當得利返還請求權之法
    律關係，請求上訴人給付900萬元及自97年8月19日（即起訴
    狀繕本送達之翌日，該繕本於97年8月18日送達，送達回執
    見原審卷(一)41頁）起至清償日止，按年息5％計算之利息部
    分，應予准許，至超過上開數額之請求部分，非屬正當，不
    應准許。原審判決就上開應予准許部分（即命給付900萬元
    本息），為上訴人敗訴之判決及諭知供擔保得、免假執行，
    核無不合，上訴意旨仍執陳詞，指摘原審判決此部分不當，
    求予廢棄改判，為無理由，應駁回其此部分之上訴。至於上
    開不應准許部分即命上訴人給付300萬元本息部分，原審所
    為上訴人敗訴之判決，並諭知供擔保後得假執行，尚有未洽
    ，上訴論旨指摘原判決此部分不當，求予廢棄，為有理由，
    爰改判如主文第二項所示。
八、本件事證已臻明確，兩造其餘陳述及攻擊防禦方法，經審酌
    後核與判決結果不生影響，不再一一論述，附此敘明。
九、據上論結，本件上訴為一部有理由，一部無理由，依民事訴
    訟法第450條、第449條第1項、第79條，判決如主文。
中    華    民    國   100    年    11    月    15    日
                  民事第十六庭
                        審判長法  官  王聖惠
                              法  官  謝碧莉
                              法  官  呂淑玲
正本係照原本作成。
兩造如不服本判決，應於收受送達後20日內向本院提出上訴書狀
，其未表明上訴理由者，應於提出上訴後20日內向本院補提理由
書狀（均須按他造當事人之人數附繕本）上訴時應提出委任律師
或具有律師資格之人之委任狀；委任有律師資格者，另應附具律
師資格證書及釋明委任人與受任人有民事訴訟法第466條之1第1
項但書或第2項（詳附註）所定關係之釋明文書影本。如委任律
師提起上訴者，應一併繳納上訴審裁判費。
中    華    民    國   100    年    11    月    15    日
                              書記官  明祖全
附註：
民事訴訟法第466條之1（第1項、第2項）：
對於第二審判決上訴，上訴人應委任律師為訴訟代理人。但上訴
人或其他法定代理人具有律師資格者，不在此限。
上訴人之配偶、三親等內之血親、二親等內之姻親，或上訴人為
法人、中央或地方機關時，其所屬專任人員具有律師資格並經法
院認為適當者，亦得為第三審訴訟代理人。